臺灣高等法院臺南分院刑事判決　　　　　　九十三年度上訴字第八九五號　　　Ｇ
　　　上　訴　人
　　　即　被　告　乙　○　○
　　　選任辯護人　林　永　發
右上訴人因違反山坡地保育利用條例案件，不服臺灣臺南地方法院九十三年度訴字第
四０七號中華民國九十三年八月二十日第一審判決（起訴案號：臺灣臺南地方法院檢
察署九十二年度偵字第一一七六四號），提起上訴，本院判決如左：
      主      文
原判決關於乙○○部分撤銷。
乙○○共同於他人林地內，擅自墾殖，處有期徒刑捌月，緩刑參年，扣案挖土機壹台
（型號ＡＸ４０ＡＡＮ０１２），沒收之。
      事      實
一、乙○○與丙○○（同案被告業經原審判處有期徒刑十月，緩刑三年確定）明知國
    有林地未經主管機關許可，不得擅自墾殖修建道路，竟基於在他人林地內擅自墾
    殖犯意聯絡，於民國（下同）九十一年九月二日下午，受僱於丙○○（同案被告
    業經原審判處有期徒刑十月，緩刑三年確定）在丙○○之父親楊石傳前向嘉義林
    區管理處承租臺南縣楠西鄉照興村玉井事業區第七林班地編號第三五三號與第三
    五四號國有林地範圍外之屬於嘉義林區管理處甲○○○○管理之嘉義林區管理處
    玉井事業區第七林班地之國有林地（起訴書誤載為國有保安林山坡地），由乙○○駕駛其所有挖土機一台（型號ＡＸ４０ＡＡＮ０１２），擅自在嘉義林區管理
    處玉井事業區第七林班地之國有林地上挖除雜木，整修寬僅約一公尺半之舊有泥
    土林道，又接續於同年九月三日上午，以前開挖土機擅自在上址挖除雜木，整修
    林道，致毀損雜木七株，並墾殖形成長約一百公尺、寬約二公尺半之泥土林道（
    詳如附圖整修林道路徑部分）。迄九十三年九月三日上午九時五十分許，乙○○
    駕駛上開挖土機整修林道完畢折返途中，為嘉義林區管理處甲○○○○巡山員黃
    忠勇發現報警查獲，並扣得乙○○所有之上開挖土機一台（型號ＡＸ４０ＡＡＮ
    ０１２）。
二、案經嘉義林區管理處訴由臺南縣警察局玉井分局報告臺灣臺南地方法院檢察署檢
    察官偵查起訴。
      理      由
一、訊據上訴人即被告乙○○固不否認於上開時、地駕駛其所有之挖土機在上址挖除
    雜木，整修林道，惟辯稱：系爭道路係丙○○之父親楊石傳前向嘉義林區管理處
    承租臺南縣楠西鄉照興村玉井事業區第七林班地編號第三五三號與第三五四號所
    使用之道路，已使用數十年，道路位置在承租範圍之內，固定每年整修一次，伊
    只整修道路，並非開闢新路，且伊係受僱於丙○○，依其指示工作，並無犯罪之
    故意等語。
二、惟查上開事實，業據被告乙○○於警訊、偵查及原審審理時供承不諱（詳警卷第
    一、二頁、發查卷第九頁、偵查卷第十一頁、第十二頁、原審卷第四十一頁至第
    四十七頁），核與共同被告丙○○及證人即嘉義林區管理處甲○○○○巡山員黃
    忠勇供證情節相符（詳警卷第五頁、第六頁、發查卷第九頁、第十頁、偵查卷第
    十三頁、原審卷第十八頁、第十九頁），並經臺灣臺南地方法院檢察署檢察官及
    原審法官會同嘉義林區管理處甲○○○○人員黃忠勇等人至現場勘驗屬實，有勘
    驗筆錄二份及勘驗現場照片二十六幀附卷（附於偵查卷第三四頁、第二三頁至第
    二九頁、原審卷第十五頁至第二一頁、第二三頁至第二六頁）可稽，復有森林被
    害告訴書一份、事業區第七林班被害林產物價格查定書一份、嘉義林區管理處甲○○○○被害地立木材積調查表一紙、玉井區第七林班丙○○擅自整修道路圖一
    紙、扣押書一紙、扣押物品暫時發還領受單一紙、嘉義林區管理處甲○○○○第
    七林班丙○○擅自整修林道相片六幀、案發現場照片四幀、扣案挖土機照片二幀
    及國有森林用地出租造林契約書一份存卷（附於警卷第七頁至第十四頁、第十七
    頁至第二一頁）可憑，事證已臻明確。
三、被告雖辯稱：整修之林道，係丙○○之父親楊石傳前向嘉義林區管理處承租臺南
    縣楠西鄉照興村玉井事業區第七林班地編號第三五三號與第三五四號所使用之道
    路，已使用數十年，道路位置在承租範圍之內，且九十二年間丙○○僱用張國章
    在同址修路，業經檢察官為並無違反刑事法律而為不起訴處分，本案事實相同，
    不應為不同之認定一節，經查被告乙○○所挖除雜木，整修林道之位置，係在楊
    石傳所承租林地之西邊，並非在承租範圍之內，除據巡山員黃忠勇供明外，並有
    國有森林用地出租造林契約書一份及測量圖附卷可按（詳警卷第十頁、偵查卷第
    十五頁至第二十三頁），是被告所辯整修之林道位置在承租範圍之內，已不足採
    ，又九十二年度偵字第一０八二六號丙○○、張國章違反森林法案，檢察官認其
    在承租範圍之林地內興修道路，與本案係在承租範圍外之國有林地擅自墾殖，顯
    不相同，業據本院調卷核察無誤，故該不起訴處分亦難為本案有利之認定。
四、又本件被告乙○○所墾殖之地點係在國有林事業區內，屬森林法第三條第一項所
    稱之「森林」，惟並未依森林法第二十二條之規定編為「保安林」，亦非屬山坡
    保育利用條例第三條之「山坡地」此有行政院農業委員會林務局嘉義林區管理處
    九十三年五月四日嘉政字第０九三五一０三九八０號函附卷可按（附於原審簡字
    第八九一號刑案審理卷第九頁、第十頁），本案事證明確，被告犯行均堪認定。
五、查被告在他人林地內，擅自墾殖，核其所為，係犯森林法第五十一條第一項之於
    他人林地內擅自墾殖罪。按山坡地保育利用條例第三條載明本條例所稱之「山坡
    地」，係指國有林事業區、試驗用林地及保安林地以外，經中央或直轄市主管機
    關參照自然形勢、行政區域或保育、利用之需要，就合於左列情形之一者劃定範
    圍，報請行政院核定公告之公、私有土地：（I）標高在一百公尺以上者。（II
    ）標高未滿一百公尺，而其平均坡度在百分之五以上者」，則為山坡地保育利用
    條例所稱之「山坡地」，並不包括國有林事業區、試驗用林地及保安林地甚明，
    且本件被告乙○○墾殖之地點係在國有林事業區內，非屬山坡地保育利用條例第
    三條所明定之「山坡地」乙情，已如前述，是被告乙○○之行為，自不構成山坡
    地保育利用條例第三十四條第一項之罪，公訴人認為被告所為，均係觸犯該條項
    之罪，容有未洽，惟公訴人起訴之基本社會事實，尚屬同一，爰依法變更起訴法
    條。被告乙○○與丙○○二人間，有犯意之連絡與行為之分擔，均屬共同正犯，
    被告二次接續墾植土地之行為，係基於單一之犯意，達成其同一犯罪之各個舉動
    ，乃屬法律概念之接續行為，應論以一罪。另被告雖有挖除雜木而為毀損之行為
    ，惟此部分乃修建林道墾殖之當然結果，法律上自宜僅就擅自墾殖行為為包括之
    評價，不應另就毀損行為予以論罪，併予敘明。
六、按森林法第五十一條第六項規定：「按犯本條之罪者，其墾殖物、工作物、施工
    材料及所使用之機具沒收之」，惟其所指墾殖物、工作物、施工材料及所使用之
    機具等均非違禁物，法條又未明示「不問屬於犯人與否，沒收之」，依刑法第十
    一條前段，自應回歸刑法第三十八條第一項第二款、第三項之規定辦理，是以屬
    於犯人所有者為限，始得沒收之（最高法院九十三年度臺上字第五八四號判決意
    旨參照）。查扣案之挖土機一台（型號ＡＸ４０ＡＡＮ０１２）業據被告乙○○
    供認為所有，且為與被告丙○○共同犯本罪所使用之機具，應依森林法第五十一
    條第六項及刑法第三十八條第一項第二款之規定，宣告沒收之。又按森林法第五
    十一條第六項規定應沒收之工作物，乃指地上之設施而言，若地上並無填加任何
    設施，僅於他人土地上整地、堆積土石，實質上仍為他人之土地，自不適於沒收
    （最高法院八十四年度臺上字第二六一０號判決意旨參照）。本件被告僅以扣案
    挖土機擅自墾殖拓寬舊有之泥土林道，並未舖設柏油、混凝土或填加任何設施，
    依前揭說明，被告前開墾殖之泥土林道，非屬工作物甚明，且上開泥土林道並不
    因被告二人未經許可之擅自墾殖行為而屬被告所有，自不得宣告沒收之，併此敘
    明。
七、原審予以論罪科刑，固非無見，惟查原判決主文及事實均認被告乙○○與同案己
    判刑確定之丙○○二人間，有犯意之連絡與行為之分擔，均屬共同正犯，惟理由
    並未述明二人共犯之依據，致主文、事實與理由不符，尚有未合，被告上訴意旨
    ，否認犯罪，指摘原判決此部分不當，固無可取，但原判決既有前述可議之處，
    此部分即屬無可維持，應由本院撤銷改判，爰審酌被告犯罪之動機、目的、手段
    、所生危害、品性、智識程度、擅自墾殖之範圍及犯罪後均坦承犯行之態度等一
    切情狀，量處有期徒刑捌月，挖土機一台併依法宣告沒收。末查被告乙○○雖曾
    於七十六年四月十六日，因違反森林法案件，經臺灣臺南地方法院以七十五年度
    訴字第八０一號判處有期徒刑八月，緩刑三年確定，惟其緩刑期間早已屆滿，而
    緩刑之宣告復未經撤銷，有臺灣臺南地方法院檢察署刑案資料查註紀錄表及臺灣
    高等法院被告全國前案紀錄表一份附卷可稽，依照刑法第七十六條之規定，被告
    乙○○刑之宣告已失其效力，即與未曾受徒刑之宣告者相同，仍與同法第七十四
    條第一款所定之緩刑條件相符（最高法院二十八年上字第二００九號判例意旨參
    照），其等因一時失慮致罹刑章，且業已於前開墾殖之國有林地內造林保持水土
    ，有照片七幀附於本院卷可查，經此科刑之教訓，已足資警惕，信無再犯之虞，
    本院因認其等所受宣告之刑，以暫不執行為適當，併予宣告緩刑三年，以啟自新
    。
八、據上論斷，應依刑事訴訟法第三百六十九條第一項前段、第三百六十四條、第二
    百九十九條第一項前段、第三百條，森林法第五十一條第一項、第六項，刑法第
    二十八條、第十一條第一項前段、第三十八條第一項第二款、第七十四第一款，
    罰金罰鍰提高標準條例第一條前段，判決如主文。
本案經檢察官林炎昇到庭執行職務。
中    華    民    國      九十三      年      十二      月      九      日
                                  臺灣高等法院臺南分院刑事第五庭
                                      審判長法官  楊    明    章
                                            法官  顏    基    典
                                            法官  戴    勝    利
右正本證明與原本無異。
如不服本判決，應於判決送達後十日內向本院提出上訴狀，其未敘述理由者並應於提
出上訴狀後十日內向本院補提理由書（應附繕本)。
                                      法院書記官  李    珍    鳳
中    華    民    國      九十三      年      十二      月      十      日
附錄：本判決論罪科刑法條：
森林法第五十一條第一項：於他人森林或林地內，擅自墾殖或占用者，處六月以上五
                        年以下有期徒刑，得併科新臺幣六十萬元以下罰金。
